【裁判字號】    92,聲判,10
【裁判日期】    920528
【裁判案由】    聲請交付審判
【裁判全文】
臺灣臺北地方法院刑事裁定                          九十二年度聲判字第一○號
    聲  請  人  乙○○
    即  告訴人
    代  理  人  林富村律師
    被      告  甲○○
右列聲請人因告訴被告侵占等案件，不服臺灣高等法院檢察署檢察長中華民國九十二
年一月二日九十一年度上聲議字第二八八六號駁回再議之處分（原不起訴處分案號：
臺灣臺北地方法院檢察署九十年度偵續字第一六五號），聲請交付審判，本院裁定如
左：
    主    文
聲請駁回。
    理    由
一、聲請交付審判意旨略以：
（一）按侵占罪係即成犯，凡對自己持有之他人所有物，有變易持有之意思為所有之
      意思時，即應構成犯罪，縱事後將侵占之物設法歸還，亦無解於罪名之成立（
      最高法院四十三年台上字第六七五號判例參照）。
（二）查被告甲○○在李玉華偽開之告訴人台北市第三信用合作社城內分社（現改制
      為誠泰銀行城內分行）支票存款第000000000000帳戶，到期日為
      八十二年八月十八日，票號ＪＣ0000000號，面額新台幣（下同）一百
      五十萬元之支票上背書，將該支票存入其監察院郵局（第一○○支局），第0
      000000號郵政存簿儲金帳戶，提示付款，並於八十二年八月二十五日領
      走現金。被告甲○○另在李玉華偽開之二二一七帳戶，到期日為八十三年十二
      月五日，票號ＪＣ0000000號，受款人為臺灣東華書局股份有限公司，
      面額新台幣十八萬元之支票，偽造「台灣東華書局股份有限公司」名義背書，
      將該票存入上開郵局帳戶，並於八十三年十二月九日領走現金，顯與李玉華（
      臺灣台北地方法院九十年度自字第五０二號審理中）共同涉犯偽造支票、偽造
      背書及侵占等罪嫌。
（三）次查，被告上開監察院郵局帳戶，係被告私人帳戶，其上有很多均為被告自己
      使用進出款項，例如八十二年、八十三年間有多次被告自己使用進出款項，有
      存款紀錄附卷。與不起訴處分書及處分書認定被告係提供個人存摺及印章供作
      轉帳之用，顯有不符。況告訴人係建築師事務所，並無使用「人頭戶」轉帳之
      必要。若果為告訴人之「人頭戶」，為何僅有此二筆而已。且依李玉華所稱，
      老闆劉應昌交代要存一百五十萬定存，利用甲○○帳戶轉帳，最後存入劉應昌
      郵局第一○○支局帳戶，但李玉華陳稱不知道為何如此做。揆諸常理，要定期
      存款一百五十萬元，既係告訴人簽發之支票，資金亦為告訴人所有，為何要利
      用甲○○的帳戶轉帳？再查劉應昌已於民國八十四年二月三日死亡，李玉華假
      借劉應昌名義以達侵占之目的，原檢察官竟予採信，實違常情。又檢察官不追
      查被告郵局帳戶自八十二年八月二十五日提領現金之流程，及八十二年八月二
      十五日提領現款後，有無辦理定期存單、存到何處？何時屆期、又存至何處？
      最後一百五十萬元落入何人手中？均有疑義。共同被告李玉華維護被告甲○○
      之供述自不能作為有利被告之證據，而原檢察官竟予以採信，顯有違誤。
（四）又上開十八萬元支票，受款人為東華書局股份有限公司，乃為支付民國八十三
      年十二月份之房租，何以要偽造東華書局股份有限公司之背書提示？且既為支
      付房租，何以要利用甲○○之帳戶轉帳？又李玉華於八十九年度偵字第五九五
      號侵占案件偵訊時證稱，東華書局這張支票之背書是我寫的，繼於本件辯稱，
      伊有先拿十八萬元存入事務所帳戶內，故於翌日又將十八萬元存入伊之丈夫梁
      景銘之帳戶等語，前後供述不一，已無可採。再查八十三年十二月十五日支付
      東華書局八十三年十二月份房租之現金，係由自訴人之配偶林芙美從其母親林
      銀花存於第一銀行世貿分行第00000000000號活期存款存摺帳戶內
      於八十三年十二月十五日提領五十萬元，而交由李玉華支付，亦有東華書局之
      簽收條為據，足見李玉華所稱有先拿十八萬元存入事務所帳戶內，係屬狡辯。
      況無證據可以證明，又果真李玉華有先拿十八萬元出來，上開支票應給李玉華
      ，而不是給東華書局股份有限公司，又為何要偽造東華書局股份有限公司之背
      書？原檢察官竟予採信，亦有違誤。又被告李玉華與被告甲○○為共同被告，
      二人共同侵占本件一百六十八萬元，原檢察官竟採信共同被告李玉華之供述，
      其所為之判斷，顯然違背經驗法則與論理法則。違反最高法院五十二年台上字
      第二○六七號判例。原處分檢察官遽採被告片面之詞，既有卷宗內之證物竟未
      斟酌，又未詳為調查，且其證據之判斷，有違經驗法則及論理法則，率而不起
      訴處分，顯有未洽，臺灣高等法院檢察署未予糾正，駁回再議之聲請，亦有未
      合，為此不服，請求交付審判等語。
二、按告訴人不服上級法院檢察署檢察長或檢察總長認再議為無理由而駁回之處分者
    ，得於接受處分書後十日內委任律師提出理由狀，向該管第一審法院聲請交付審
    判。法院認為交付審判之聲請不合法或無理由者，應駁回之。法院為前項裁定前
    ，得為必要之調查，刑事訴訟法第二百五十八條之一、第二百五十八條之三第二
    項前段、第三項分別定有明文。依上開刑事訴訟法之立法意旨，既係對於檢察官
    不起訴或緩起訴裁量權制衡之一種外部監督機制，故法院證據調查之範圍，應僅
    限於偵查中曾顯現之證據，不得就告訴人新提出之證據再為調查，亦不得蒐集偵
    查卷外之證據。
三、原告訴意旨略以：被告甲○○原受雇於告訴人乙○○所經營之建築師事務所，告
    訴人於民國八十八年初清查會計李玉華（現由台灣台北地方法院九十年度自字第
    五○二號審理中）業務侵占告訴人金錢之證據時，發現被告曾將李玉華偽造之告
    訴人台北市第三信用合作社城內分社（現改制為誠泰銀行城內分行）票號ＪＣ0
    000000號，面額新台幣（以下同）一百五十萬元之支票及票號ＪＣ000
    0000號，受款人東華書局，面額新台幣十八萬元之支票，分別於八十二年八
    月二十一日背書存入台灣中小企業銀行營業部；於八十三年十二月八日背書存入
    合作金庫中和支庫提示兌現，因認被告涉犯刑法侵占、偽造及行使偽造私文書、
    偽造有價證券之罪嫌，向臺灣臺北地方法院檢察署檢察官提出告訴，經該檢察署
    檢察官以八十九年度偵字第五九五號為不起訴處分後，聲請人不服，聲請再議，
    經臺灣高等法院檢察署檢察長認再議為有理由以九十年度議字第一○○一號處分
    書發回續行偵查，經臺灣臺北地方法院檢察署檢察官以九十年度偵續字第一六五
    號為不起訴處分，復經臺灣高等法院檢察署檢察長認再議為無理由以九十一年度
    上聲議字第二八八六號處分書駁回再議之聲請，此有不起訴處分書二份、駁回再
    議處分書一份附卷可稽，並經本院依職權調得上開卷宗核閱屬實。
四、經查，臺灣臺北地方法院檢察署檢察官九十年度續偵第一六五號不起訴處分書，
    其理由係以（一）被告甲○○堅決否認有犯上開侵占等罪嫌，辯稱係公司另一老
    闆亦為合夥人之劉應昌當時借伊之帳戶使用，兌領情形伊不清楚，二張支票之背
    書，均不是伊所書寫等語。（二）上揭支票二紙，固均係存入被告設於監察院郵
    局（第一百支局）○○三八三三—三帳戶內，分別由台灣中小企業銀行營業部、
    合作金庫中和支庫提示交換；系爭面額為一百五十萬元之支票，係於八十二年八
    月二十三日兌現後，於同年月二十五日全部提出，而面額為十八萬元之支票，係
    於八十三年十二月九日兌現，於當日全部提領等情，有卷附台灣中小企業銀行營
    業部、郵政儲金匯業局之函文及所附之提款詳情表可稽，堪認屬實。惟系爭支票
    為何存入被告所設帳戶之原因，業據證人即告訴人所雇會計李玉華到庭結證稱劉
    應昌交待要存一百五十萬元定存，利用甲○○帳戶轉帳，最後存入劉應昌郵局台
    北一○○支局帳戶，至於為何要如此做，伊亦不知。而東華書局這張支票是事務
    所開出來的，也是利用被告之帳戶轉帳，伊由被告之帳戶內將十八萬元提出交予
    劉應昌，伊並不知用途為何。被告確有借存摺及印章給事務所用，被告不知轉帳
    金額及用途，被告沒有見過這二張支票，也沒有拿走這二筆錢，東華書局這張支
    票背書是我寫的等語，足徵上揭支票雖係存入被告之帳戶內，然僅供劉應昌轉帳
    使用，被告並無將兌現之款項侵占入己，亦無與李玉華共涉犯偽造文書、偽造有
    價證券等罪嫌甚明。（三）再者，劉應昌確係在監察院郵局設有定期存款之帳戶
    ，計二筆金額共一百五十萬元，均於八十二年八月二十五日開戶，同年十一月二
    十五日到期，此有卷附台灣北區郵政管理局之函文所附之定期儲金存單歷史交易
    活動詳情表可稽，至到期後資金之流向情形，因劉應昌未在郵局開立儲金帳戶，
    且到期兌訖存單之保管期限僅為五年，故實無從查知，此有卷附台灣北區郵政管
    理局九十年十月八日、郵政儲金匯業局九十年十二月二十一日之函文各一紙在卷
    可憑，足徵證人李玉華證稱劉應昌將其於八十二年八月二十五日自被告上揭帳戶
    內所提領之一百五十萬元轉作定期存款等情，乃信而有徵。復證人李玉華證稱伊
    有先拿十八萬元存入事務所帳戶內，故於翌日又有將十八萬元存入伊之丈夫梁景
    銘之帳戶內等語，此有卷附梁景銘誠泰銀行存摺存款對帳單一紙可稽，亦得佐證
    。（四）復查告訴人所任職之建築師事務所，實由劉應昌負責財務及決策事務，
    且未生任何財務糾紛等情，此有證人即曾在上開建築師事務所任職之梁悅問、董
    家範等人證述屬實，是劉應昌自有可能借用被告之帳戶供資金轉帳、調度等事宜
    而得告訴人及證人之同意，故被告所辯，與常情無違。此外復查無其他積極事証
    ，足認被告確有侵占等犯行，揆諸首揭規定，而認被告罪嫌尚有不足而處分不起
    訴。
五、再查，臺灣高等法院檢察署九十一年度上聲議字第二八八六號駁回再議處分書主
    要理由係以：（一）系爭支票二紙，確係存入被告設於監察院郵局００三八三三
    —三帳戶內，分別由台灣中小企業銀行營業部、合作金庫中和支庫提示交換，系
    爭面額為一百五十萬元之支票，係於八十二年八月十三日兌現後，於同年月二十
    五日全部提出；而面額十八萬元之支票，係於八十三年十二月九日兌現，於當日
    全部提領等情，有卷附台灣中小企業銀行營業部、郵政儲金匯業局之函文及所附
    之提款詳情表可稽，堪認屬實。至系爭支票何以存入被告所設帳戶之原因，被告
    辯稱係公司另一老闆亦為合夥人之劉應昌當時借伊之帳戶使用，兌領情形伊不清
    楚，二支票之背書，亦非其所為等語，核與證人即聲請人所雇用會計李玉華到庭
    結證稱劉應昌交待要存一百五十萬元定存，利用甲○○之帳戶轉帳，最後存入劉
    應昌郵局台北一００支局帳戶，至於為何要如此做，伊並不知。至東華書局這張
    支票係事務所開出，也是利用被告之帳戶轉帳，因伊有先拿十八萬元存入事務所
    帳戶內，故於翌日又有將十八萬元存入伊之丈夫梁景銘之帳戶內。被告確有借存
    褶及印章給事務所用，被告不知轉帳金額及用途，被告沒有見過此二支票，亦沒
    有拿走這二筆錢，東華書局這張支票背書是我寫的等語，核與被告所辯相符，而
    劉應昌確係於監察院郵局設有定期存款之帳戶，計二筆金額共一百五十萬元，均
    於八十二年八月二十五日開戶，同年十一月二十五日到期，並有卷附台灣北區郵
    政管理局九十年七月二十七日之函文所附之定期儲金存單歷史交易活動詳情表在
    卷可稽，可見證人李玉華證稱劉應昌將其於八十二年八月二十五日自被告上揭帳
    戶內所提之一百五十萬元轉作定期存款等情，應為事實。又李玉華證稱伊先有拿
    十八萬元存入事務所帳戶內，於翌日又有將十八萬元存入伊丈夫梁景銘之帳戶等
    情，復有卷附梁景銘誠泰銀行存摺存款對帳單在卷為憑，足徵被告所辯上開支票
    雖係存入被告之帳戶內，然僅供劉應昌轉帳使用，被告並無將兌現之支票侵占入
    己，亦無與李玉華共涉偽造文書、偽造有價證券等情，堪以採信，況被告亦係該
    事務所職員，其應事務所主管所請提供個人存褶及印章供作轉帳之用，衡諸常情
    ，亦非有違常情，自難僅憑上開支票金額曾進入其名義之帳戶，即認被告有何不
    法所有之意圖或認其與他人有何犯意聯絡與行為分擔而遽入人罪。（二）至聲請
    人固稱原檢察官為何不查前開支票金額最終之下落，顯有草率云云，惟查系爭一
    百五十萬元之定期存款到期後資金流向情形，因劉應昌未在郵局開立帳戶，且到
    期兌訖存保管期限僅為五年，故無從查知等情，業有卷附台灣北區郵政管理局、
    郵政儲金匯業局之函文各一紙可憑。且劉應昌己於八十四年二月三日死亡，是關
    於該款之流向調查途徑己窮，自不得謂有應予調查而未調查之情事。況且該系爭
    共計一百六十八萬元之金額，既已確定非由被告甲○○領取，復乏證據足認被告
    與他人有犯意聯絡與行為分擔之共犯情事，則是否查證該等金額之最終下落，顯
    與判斷被告有無犯罪無涉。（三）又證人李玉華固亦經聲請人提出告訴而為另案
    被告，惟查本件處分書並非僅輕信其證言，尚且調查其他相關證據，二相比對，
    互為一致，以為佐證，方予採信，業如前述，是聲請人認採信其證言顯有違法等
    情，亦難謂有理。（四）再觀諸原不起訴處分書，本件證人董家範、梁悅問之證
    詞並非用以證明被告有無侵占罪嫌，僅作為劉應昌確曾擔任事務所財務管理事務
    及理財並未生爭議等情，進而推認被告所辯與常理無違，亦不得謂有何不合。況
    據聲請人乙○○之妻林芙美亦到庭證稱「八十三年暑假我有回台灣到八十三年十
    一月左右劉應昌病危我才進入先生的事務所管事」、「我先生很相信劉應昌，完
    全授權給他」等語，益可徵被告所辯及前開證人所證有關事務所財務管理事宜係
    由劉應昌為之等情，應非子虛。（五）綜上，原檢察官依據調查所得，以查無積
    極證據足資證明被告有侵占等犯行，因認被告罪嫌不足而處分不起訴，尚無違誤
    ，聲請人仍執前詞聲請再議，即非有理由而駁回再議之聲請。
六、綜上，原不起訴處分書及駁回再議處分書既已調查說明，對照卷內資料，並無不
    合，除聲請人之指訴外，尚無其他積極證據足證被告有該等犯行，而聲請人之指
    訴依卷存證據並不足採為認定被告等涉有前開業務侵占及詐欺犯行之依據。復查
    無其他積極證據可資證明被告確有侵占及偽造背書及支票之犯行，是原檢察官及
    臺灣高等法院檢察署檢察長以此為由，認被告犯罪嫌疑不足，於法並無違誤，分
    別予以不起訴處分及駁回再議之聲請，並無不當，聲請人對於駁回再議之處分漫
    加指摘求予審判，非有理由，爰依刑事訴訟法第二百五十八條之三第二項前段裁
    定駁回其聲請。
中      華      民      國    九十二    年      五      月    二十八    日
                                  臺灣臺北地方法院刑事第四庭
                                      審判長法  官  余  學  淵
                                法  官  吳  定  亞
                                            法  官  楊  晉  佳
右正本證明與原本無異。
不得抗告。
                                            書記官  陳  惠  娟
中      華      民      國    九十二    年      五      月    二十九    日


司法院資訊處製作；財團法人民間司法改革基金會備份。
